【裁判字號】    89,判,3184
【裁判日期】    891116
【裁判案由】    遺產稅
【裁判全文】
最  高  行  政  法  院  判  決                  八十九年度判字第三一八四號
    原      告  丙○○○
                丁○○○
                戊○○○
                甲○○
                乙○○
    被      告  財政部臺灣省南區國稅局
    代  表  人  許虞哲
右當事人間因遺產稅事件，原告不服行政院中華民國八十八年八月二十六日台八十八
訴字第三二三一五號再訴願決定，提起行政訴訟，本院判決如左：
    主  文
原告之訴駁回。
訴訟費用由原告負擔。
    事  實
緣本件被繼承人陳江河於八十三年一月八日死亡，原告等於同年六月三十日向被告財
政部臺灣省南區國稅局申報遺產稅，經被告核定遺產總額新臺幣（下同）二七、三六
四、四○○元，遺產淨額一七、六三七、四○○元，發單課徵遺產稅四、二○八、一
一六元，經原告等於八十三年十月八日繳清在案。嗣原告等於八十六年十一月二十八
日以臺南縣政府於六十二年一月十日發布六甲都市計畫，至今尚未發布細部計畫，是
該地區尚未完成都市計畫之法定程序，而遺產土地計十七筆，其中除一筆為建地，其
餘均為農地，並由渠等一直經營農作，其價值應以半數計算，惟被告僅將其中四筆農
地及三筆公共設施保留地自遺產總額中扣除，致渠等多繳納遺產稅云云，依稅捐稽徵
法第二十八條規定，向被告申請退還溢繳之遺產稅款。經被告以八十七年一月十七日
南區國稅南縣審字第八七○○一一八四號函復未准所請。原告不服，提起訴願、再訴
願，遞遭決定駁回，遂提起行政訴訟。茲摘兩造訴辯意旨如次：
原告起訴意旨及補充理由略謂：一、本件原告等繼承時之遺產土地狀況：原告等共同
繼承被繼承人陳江河之遺產中，有土地十七筆、房屋一戶，十七筆土地之中：(一)一六
二之五地號土地（地目建）屬於建地。(二)其餘十六筆土地雖經臺南縣政府於六十二年
一月十日發布屬六甲都市計劃區，但其細部計畫則至今尚未公布實施。其十六筆中：
(1)三三二、三三二之一、四二二之二、四二三之三地號等四筆土地仍編為農業用地。
(2)依六甲鄉公所八十六年九月二十日八六所農字第八一二一號函示，該所八十六年查
編實施平均地權規定地價地區作與農業經營不可分離之使用土地清冊中，仍將住宅區
之另外四二三之一、四二三之二、一六二之六、一六二之四九、一六二之五一、一六
二之四○、四二二之一、四二三地號等八筆土地編為農業用地。(3)其餘一六二之五（
本屬建地，應係四二二地號之誤）、一六二之五五、一六○之四九、一六二之一九地
號等四筆土地，鄉公所以其公共設施」已完竣，不合於農業用地為由未編為農業用地
。但，此四土地之所謂「公共設施」乃指相鄰地一六二之五四、一六二之五○地號之
道路預定地而言，有地籍圖足稽。惟據六甲鄉公所八十六年九月三十日八六所農字第
八六九八號函指出：該鄰地一六二之五四、一六二之五○地號二筆道路預定地係直到
八十六年一月十九日才開工, 同年四月三十日完工，同年六月十七日驗收。換言之，
本件於八十三年一月日間繼承發生當時，四二二、一六二之五五、一六○之四九、一
六二之一九地號等四筆土地之公共設施顯然尚未完竣，仍應屬於農業用地至明。(4)因
此，本件八十三年一月八日所繼承六十二年發布六甲都市計畫區（細部計畫至今未公
布）之十六筆土地中，有四筆仍劃歸農業區農業用地，另十二筆住宅區土地中有八筆
至八十六年時鄉公所仍編為農業用地，另四筆至八十六年時公共設施之道路才開闢完
成。二、本件原告等繳納遺產稅應適用之法令：(一)依本件繼承發生當時之遺產及贈與
稅法（七十年六月十九日公布施行）第十七條第一項第五款之規定，遺產中之農業用
地由繼承人或受遺贈人繼續經營農業生產者，扣除土地價值之半數。因此，上開十六
筆分屬農業區及仍屬農業用地之土地既由原告等分別繼承，繼續經營農業生產，即應
扣除土地價值之半數課稅。(二)依行政院八十三年十一月二十八日台八三財字第四四五
三三號函內稱：「主旨：所報關於農業用地經都市計畫變更為新市鎮特定區、住宅區
或其他使用分區，在細部計畫未完成法定程序前，仍依原來之土地使用分區別（或用
地別）管制者，其於移轉或繼承時，是否免徵土地增值稅、遺產稅及贈與稅一案，請
照核復事項辦理。核復事項：農業用地經都市計畫變更為新市鎮特定區、住宅區或其
他使用分區，在細部計畫尚未完成前，如經都市計畫主管機關認定，仍應依原來之土
地使用分區別（或用地別）管制而視為農業用地，其於移轉或繼承時，仍有土地稅法
第三十九條之二第一項及農業發展條例第三十一條規定之適用。」。(三)財政部根據上
開行政院函以八十三年十一月二十九日台財稅第八三○六二五六八二號函指出：「農
業用地經都市計畫變更為新市鎮特定區、住宅區或其他使用分區，在細部計畫尚未完
成前，如經都市計畫主管機關認定，仍應依原來之土地使用分區別（或用地別）管制
而視為農業用地，其於移轉或繼承時，仍有土地稅法第三十九條之二第一項及農業發
展條例第三十一條規定之適用。」。(四)依平均地權條例第二十二條第一項第一款、第
二款、第五款之規定：「依都市計畫編為農業區，限作農業用地使用者」、「公共設
施尚未完竣前，仍作農業用地使用者」、「依都市計畫編為公共設施保留地，仍作農
業用地使用者」，徵收田賦。平均地權條例施行細則第三十六條又規定：本條例第二
十二條第一項第二款所稱：「公共設施尚未完竣前」，係指道路、自來水、排水系統
、電力等四項尚未建設完竣而言。內政部七十八年一月九日台七八內地字第六六一六
八○號函亦明示：平均地權條例第二十二條第一項第二款所稱「公共設施尚未完竣」
，指道路、自來水、排水系統、電力四項中任何一項尚未建設完竣者即屬之。三、綜
上法令之規定，本件原告等所繼承都市計畫區內之十六筆農地，無論是編為農業用地
之三三二、三三二之一、四二二之二、四二三之三地號四筆，或編為住宅區但仍作農
業用地之一六○之四九、一六二之四○、一六二之四九、一六二之五一、四二二之一
、四二三、四二三之二、一六二之一九、一六二之五五地號九筆，或編為道路預定地
之一六二之六、四二二、四二三之一地號三筆，事實上均作農業使用，本應依遺產及
贈與稅法第十七條第一項第五款規定，扣除該十六筆土地價值值之半數（而非僅就丙
○○○繼承之四筆農地認定係農地，其餘土地即非農地。）。四、從而，本件八十三
年一月八日繼承發生時，被繼承人陳江河之遺產中，除一六二之五地號建地（價額一
、三七四、○○○元）及中正路一一八號房屋（價額九、四○○元）應全額徵收外，
其餘一六○之四九地號等十六筆土地部分，無論都市計畫編定為住宅區○道路預定地
或農業用地，因為一者，細部計畫尚未公布實施；二者，公共設施尚未完竣；三者，
均仍作農業使用，而由繼承人數人繼承，應依遺產及贈與稅法第十七條第一項第五款
之規定課徵半數稅額。以遺產之全額二七、三六四、四○○元扣減一六○之四九地號
等十六筆農業用地價額總額之半數一二、九九○、五○○元，再扣除免稅額二百萬元
、配偶扣除額二百萬元、繼承人扣除額一百萬元、喪葬費四十萬元、未償債額五十萬
元，其遺產淨額為八、四七三、九○○元，乘以百分之二十六稅率，減差額八○四、
六○○元，合計應納稅額應為一、三九八、六一四元。稅捐機關本應依職權根據法令
，為有利於納稅義務人規定之方式核課稅捐。五、詎，原告等在八十三年六月三十日
向原處分機關財政部臺灣省南區國稅局申報遺產稅時，原處分機關於八十三年八月間
核定原告等之遺產稅額時，竟未適用遺產及贈與稅法第十七條第一項第五款之規定辦
理，卻僅就編為農業區之三三二、三三二之一、四二二之二、四二三之三地號等四筆
土地認定為農地，因由丙○○○一人繼承，而依農業發展條例第三十一條之規定核定
全免，而將編定為住宅區而僅有都市計畫，尚無細部計畫，亦無公共設施，且仍農業
使用之一六○之四九、一六二之四○、一六二之四九、一六二之五一、四二二之一、
四二三、四二三之二、一六二之一九、一六二之五五地號等九筆土地按全額徵收。編
為道路預定地之一六二之六、四二二及四二三之一地號等三筆土地以「公設全免」。
再扣除標準免稅額及標準扣除額，計算之結果遺產淨值為一七、六三七、四○○元，
核課稅額為四、二○八、一一六元。適用法令顯有錯誤。因而造成原告等比應納稅額
一、三九八、六一四元溢繳稅額達二、八○九、五○二元。六、稅捐稽徵法第二十八
條之規定：納稅義務人對於因適用法令錯誤或因計算錯誤溢繳之稅款，得自繳納之日
起五年內提出具體證明，申請退還。原處分機關自應退還溢繳之稅款二、八○九、五
○二元。原處分及訴願、再訴願決定，竟反而其尚無細部計畫，即無財政部前開函釋
之適用云云，見解亦違常理，適用法令，顯有錯誤。七、本件被告於核課遺產稅之初
，雖然是依原告所申報之方式課稅，但該方式並非最有利於原告之方式。稅捐機關本
應依法就最有利於納稅義務人之方式核課稅捐。被告所辯祇是敷衍塞責之詞。八、綜
上所述，請求判決撤銷原處分、原決定及再訴願決定等語。
被告答辯意旨略謂：一、按「納稅義務人對於因適用法令錯誤或計算錯誤溢繳之稅款
，得自繳納之日起五年內提出具體證明，申請退還；逾期未申請者，不得再行申請。
」為稅捐稽徵法第二十八條所明定。另「左列各款，應自遺產總額中扣除，免徵遺產
稅．．．五、遺產中之農業用地，由繼承人或受遺贈人，繼續經營農業生產者，扣除
其土地價值之半數。但由能自耕之繼承人一人繼承，繼續經營農業生產者，扣除其土
地價值之半數。．．．」及「本法第十七條第一項第六款及第二十條第五款所稱之農
業用地，指供農作、森林、養殖、畜牧及與農業經營不可分離之農舍、畜禽舍、倉儲
設備、集貨場、曬場、農路、灌溉、排水及其他農用之土地，但不包括於繼承或贈與
時已依法編定為非農業使用者在內。」亦為行為時遺產及贈與稅法第十七條第一項第
五款及同法施行細則第十一條所明定。二、本案原告之一甲○○於八十二年六月三十
日辦理被繼承人陳江河遺產稅申報，列報被繼承人所遺六甲鄉○○段三三二、三三二
－一、四二二－一、四二三－三地號等四筆農地由一人繼承繼續經營農業生產，經核
定減除該四筆農地價值全數二、七二三、○○○元，並列管五年，嗣查得其中七甲段
三三二地號農地於八十四年八月二十五日已出售，未繼續經營農業滿五年，被告追繳
原免徵之遺產稅九二五、八二○元，原告不服，主張原核定遺產十七筆土地中除一筆
建地外，其餘十六筆尚為農業用地，應扣除土地價值之半數，業於八十六年六月二十
四日申請復查在案，合先陳明。原告復於八十六年十二月一日對八十三年十月八日已
繳之遺產稅四、二○八、一一六元，申請依稅捐稽徵法第二十八條規定退還溢繳之稅
款，經被告查核被繼承人陳江河所遺十七筆土地，臺南縣政府於六十二年一月十日發
布實施都市計畫皆已確定其使用分區，並無細部計畫，僅上述四筆係屬農地已准自遺
產總額中扣除，以八十七年一月十七日南區國稅南縣審字第八七○○一一八四號函復
原核定並無適用法令錯誤。三、原告訴稱依六甲鄉公所八十六年九月二十日八六所農
字第八一二一號函示，該所八十六年查編實施平均地權規定地價地區作與農業經營不
可分離之使用土地清冊中，仍將住宅區之另外四二三之一、四二三之二、一六二之六
、一六二之四九、一六二之五一、一六二之四○、四二二之一、四二三地號等八筆土
地編為農業用地。餘一六二之五（本屬建地，應係四二二地號之誤），一六二之五五
、一六○之四九、一六二之一九地號等四筆土地，鄉公所以其「公共設施」已完竣，
不合農業用地為由未編為農業用地。但，此四筆土地之所謂「公共設施」乃指相鄰地
一六二之五四、一六二之五○地號之道路預定地而言，有地籍圖足稽。惟據六甲鄉公
所八十六年九月三十日八六所農字第八六九八號函指出：該鄰地一六二之五四、一六
二之五○地號二筆道路預定地係直到八十六年一月十九日才開工，同年四月三十日完
工，同年六月十七日驗收。換言之，本件於八十三年一月間繼承發生當時，四二二、
一六二之五五、一六○之四九、一六二之一九地號等四筆土地之公共設施顯然尚未完
竣，仍應屬於農業用地，因此本件八十三年一月八日所繼承六十二年發布六甲都市計
畫區（細部計畫至今未公布）之十六筆土地中，有四筆仍劃歸農業區農業用地，另十
二筆住宅區土地中有八筆至八十六年時鄉公所仍編為農業用地，另四筆至八十六年時
公共設施之道路才開闢完成云云。四、查被繼承人陳江河所遺十七筆土地，臺南縣政
府六十二年一月十日發佈實施都市計畫皆已確定其使用分區並無細部計畫，其中僅四
筆係屬農地，另三筆為道路預定地，餘十筆為住宅區○○○地○道路預定地已自陳君
遺產總額中扣除，餘十筆住宅區依前揭法條規定被告未准扣除並無不合，至所訴平均
地權條例第二十二條係規範課徵田賦之範圍，本係係課徵遺產稅，自應依首揭規定，
原告所稱不足採。五、綜上，本件行政訴訟顯無理由，請駁回其訴，以維稅政等語。
    理  由
按納稅義務人對於因適用法令錯誤或計算錯誤溢繳之稅款，得自繳納之日起五年內提
出具體證明，申請退還，為稅捐稽徵法第二十八條首段所規定；又遺產中之農業用地
，由繼承人或受遺贈人，繼續經營農業生產者，扣除其土地價值之半數，但由能自耕
之繼承人一人繼承，繼續經營農業生產者，扣除其土地價值之全數，免徵遺產稅。為
行為時遺產及贈與稅法第十七條第五款所規定。本件被告以系爭遺產土地十七筆於臺
南縣政府六十二年一月十日發布實施都市計畫時，皆已確定其使用分區並無細部計畫
，僅座落臺南縣六腳鄉○○段三三二號、三三二之一號、四二二之二號及四二三之三
號四筆土地屬於農地，另同段四二二、四二三之一、一六二之六號三筆土地為道路預
定地，其餘十筆土地為住宅區，上開農地（由能自耕之繼承人一人繼承，繼續經營農
業生產）及道路預定地，已自遺產總額中全數扣除，餘十筆住宅區土地未准扣除，原
核定並無適用法令錯誤或計算錯誤之處，乃未准原告退還遺產稅之申請。原告則主張
系爭遺產土地中之十三筆雖編定為住宅區或公共設施保留區用地，但細部計畫尚未公
布實施，其中除一筆為建地外，其餘十二筆，因公共設施尚未完竣，且均事實上仍作
農業使用，均課徵田賦，依平均地權條例第二十二條第一項第二款及第五款規定，應
認定為農業用地，連同依都市計畫編定為農業用地之四筆土地，於計算遺產總額，課
徵遺產稅時，均應扣除其土地價值之半數，合計遺產稅額應為一、三九八、六一四元
，原告前溢繳二、八○九、五○二元云云。經查系爭遺產土地，四筆為農業用地，三
筆為道路預定地，十筆為住宅區用地，且於臺南縣政府六十二年一月十日發布實施都
市計畫時，皆已確定其使用分區並無細部計畫，此有臺南縣政府八十六年七月二十五
日八十六府工都字第一二五九八五號函及臺南縣六甲鄉公所八十三年三月二日八三所
建分區證字第○三二號、八十三年三月七日八三所建分區證字第○三五號簡便行文表
、八十七年一月七日八七所建字第○○一三四號函等影本附原處分卷可稽，原課稅處
分就該十筆住宅區土地認非屬農業用地，不符前揭規定，未准自遺產總額中扣除，就
三筆公共設施保留地認非屬農業用地，惟依都市計畫法第五十條之一免徵遺產稅，其
認事用法均無不合。至平均地權條例第二十二條規定，係規範課徵田賦之範圍，與本
件係課徵遺產稅有別，其中第一項但書第二款、第五款所謂都市土地於「公共設施尚
未完竣前，仍作農業用地使用者」、「依都市計畫編為公共設施保留地，仍作農業用
地使用者」，僅分別為徵收田賦之規範類型，自難比附援引做為減免遺產稅之依據。
又「農業用地經都市計畫變更為新市鎮特定區、住宅區或其他使用分區，在細部計畫
尚未完成前，如經都市計畫主管機關認定，仍應依原來之土地使用分區別（或用地別
）管制而視為農業用地，其於移轉或繼承時，仍有土地稅法第三十九條之二第一項及
農業發展條例第三十一條規定之適用」，雖為財政部八十三年十一月二十九日臺財稅
字第八三○六二五六八二號函所釋明，惟查原告早於八十三年六月三十日申報繼承系
爭遺產之遺產稅，並已於同年十月八日繳清結案，依稅捐稽徵法第一條之一規定，自
難於該案件確定後，因財政部另於他案做出有利於納稅義務人之解釋函令，即要求溯
及既往適用於已確定並繳納完畢之案件。末查系爭十七筆遺產土地中，除一筆為建地
，應列入遺產，為原告所不爭執外，其中三筆為公共設施保留地，四筆為農業用地（
由原告丙○○○一人繼承），該七筆土地業經被告於八十三年八月間核定原告等遺產
稅時，自遺產總額中扣除其土地價值之全數，對原告並無不利，原告起訴意旨仍主張
該七筆土地均係農業用地由數人繼承，僅能自遺產總額中扣除其土地價值之半數，自
不足採。而其餘九筆土地於臺南縣政府六十二年一月十日發布實施都市計畫時，既皆
已確定其使用分區為住宅區並無細部計畫，其經濟價值即不同於農業用地，自難再視
為「農業用地」而享受減免遺產稅之優惠待遇。被告以原課稅處分將該九筆土地列入
遺產總額，並無適用法令錯誤或計算錯誤之處，乃未准原告退還遺產稅之申請，自無
不合，一再訴願決定遞予維持，亦無違誤，原告起訴意旨仍執前詞聲明將之一併撤銷
，難認有理由，應予駁回。
據上論結，本件原告之訴為無理由，爰依行政訴訟法施行法第二條、行政訴訟法第九
十八條第三項前段，判決如主文。
中    華    民    國     八十九      年     十一     月      十六       日
                    最 高 行 政 法 院  第 三 庭
                                審 判 長 法  官      曾  隆  興
                                         法  官      劉  鑫  楨
                                         法  官      徐  樹  海
                                         法  官      鄭  淑  貞
                                         法  官      林  家  惠
右  正  本  證  明  與  原  本  無  異
                                         法院書記官  陳  盛  信
中    華    民    國     八十九      年     十一     月      十七       日


司法院資訊處製作；財團法人民間司法改革基金會備份。
